ACORDAO-COMPLETO-2553398

ACÓRDÃO 2152/2022 ATA 37/2022 - PLENÁRIO

VISTOS, relatados e discutidos estes autos de Embargos de Declaração opostos por José Luiz Ribeiro contra o Acórdão 1906/2022-TCU-Plenário, que julgou Recurso de Revisão interposto contra o Acórdão 3959/2015-TCU-Primeira Câmara, da relatoria do Ministro Benjamin Zymler (retificação por inexatidão material - Acórdão 2440/2017-TCU-Primeira Câmara, rel. Ministro Benjamin Zymler) , que julgou irregulares as suas contas e imputou-lhe o débito apurado nos autos;
ACORDAM os Ministros do Tribunal de Contas da União, reunidos em Sessão Plenária, diante das razões expostas pelo relator, com fulcro nos arts. 32, inciso II, e 34 da Lei 8.443/1992 c/c os arts. 277, inciso III, e 287 do Regimento Interno/TCU, em:
9.1. conhecer dos embargos de declaração para, no mérito, rejeitá-los e manter inalterada a deliberação embargada;
9.2. dar ciência da presente deliberação ao embargante.

Embargos de declaração contra acórdão que deu provimento parcial a recurso de revisão e reduziu o débito imputado solidariamente ao embargante e a outros responsáveis em tomada de contas especiais instaurada em razão de irregularidades na aplicação de recursos destinados à qualificação profissional no âmbito do Plano Nacional de Qualificação do Trabalhador.

Entidades e Órgãos do Governo do Estado de São Paulo.

3. Interessados/Responsáveis/Recorrentes:
3.1. Responsáveis: José Luiz Ribeiro (XXX.211.328-XX); Luís Antônio Paulino (XXX.096.468-XX); Nassim Gabriel Mehedff (XXX.243.786-XX); Sindicato dos Trabalhadores nas Indústrias Metalúrgicas, Mecânicas e de Material Elétrico de Piracicaba e Região (54.406.921/0001-88); Walter Barelli (XXX.056.888-XX).
3.2. Recorrente: José Luiz Ribeiro (XXX.211.328-XX).

13.1. Ministros presentes: Bruno Dantas (na Presidência), Benjamin Zymler, Augusto Nardes e Aroldo Cedraz (Relator).
13.2. Ministros-Substitutos convocados: Augusto Sherman Cavalcanti, Marcos Bemquerer Costa e Weder de Oliveira.

JOSÉ LUIZ RIBEIRO

AROLDO CEDRAZ

Ministro Aroldo Cedraz.

Trata-se de Embargos de Declaração opostos por José Luiz Ribeiro contra o Acórdão 1906/2022-TCU-Plenário, que julgou Recurso de Revisão interposto contra o Acórdão 3959/2015-TCU-Primeira Câmara, da relatoria do Ministro Benjamin Zymler (retificação por inexatidão material - Acórdão 2440/2017-TCU-Primeira Câmara, rel. Ministro Benjamin Zymler) , que julgou irregulares as suas contas e imputou-lhe o débito apurado nos autos.
2.	Em síntese, o embargante alegou omissão da decisão guerreada pelas razões transcritas a seguir: 
II. Da necessidade de aclaramento do v. acórdão 
	O v. Acórdão 1906/2022-TCU-Plenário, ora embargado, deu provimento parcial de forma a reduzir o débito objeto do item 9.2 do acórdão recorrido, (...) , mantendo-se o julgamento pela irregularidade das contas. 
	Por sua vez, ao analisar o r. voto que fundamentou a decisão, este deve ser aclarado, em razão de contradições e omissões identificadas. 
	Dentre as omissões e contradições identificadas, tem-se o fato de que o item 9 do r. Voto fez constar que o d. Ministério Público de Contas teria opinado pela diminuição do débito. Em verdade, este opinou pela declaração da prescrição e, caso não acolhida que, alternativamente, houvesse a redução da condenação, sem, contudo, deixar de citar a existência de decisões à época da execução do convênio, que decretaram a regularidade do uso de recursos com base em três elementos: alunos, instrutores e instalações físicas (itens 15 e 19 do Parecer do MPTCU) . 
	Não obstante, ao realizar o julgamento, do r. Voto, sequer constou análise quanto à jurisprudência existente à época da execução do convênio - idos de 1999 e 2000 -, a qual, data máxima vênia, deveria ter sido considerada por força do princípio da segurança jurídica, a qual, segundo José Afonso da Silva, consiste no conjunto de condições que tornam possível às pessoas o conhecimento antecipado e reflexivo das consequências diretas de seus atos e de seus fatos à luz da liberdade reconhecida (2006, p. 133) , trazendo, portanto, estabilidade das relações jurídicas e confiança legítima (ou proteção à confiança) . 
	Ocorre que, o fundamento utilizado no voto para instruir o v. acórdão vai totalmente de encontro com a segurança jurídica que se espera das decisões dessa Colenda Corte, porque, o fato de esse E. Tribunal ainda não aplicar o deliberado no julgamento do STF no Recurso Extraordinário 636.886/AL (tese: ...é prescritível a pretensão de ressarcimento ao erário fundada em decisão de Tribunal de Contas) , não impede de que o ora embargante tenha seu caso analisado sob a mesma ótica e/ou o processo fique sobrestado, suspendendo-se os efeitos do Acórdão 3959/2015-TCU-Primeira Câmara, até que haja a nova interpretação consolidada por parte do TCU. 
	Para tanto, cumpre colacionar trecho extraído do relatório, de 28/08/2018, que instruiu o v. acórdão 7930/2018 proferido pela 2ª Câmara no TC Processo 020.532/2009-2 (Segunda Câmara) , da relatoria da exímia Ministra Ana Arraes, no qual restou certo que, antes da decisão alusiva aos RE 636.886/AL, não haveria óbice na continuidade dos processos para julgamento de matéria prescricional: 
9. E prevalece o entendimento, no âmbito do TCU, de que a repercussão geral suscitada no âmbito do RE 636.886/AL - tema 899 do STF (prescrição nas ações de ressarcimento ao erário) , pendente de julgamento - não constitui óbice ao desenvolvimento regular dos processos de controle externo. Ante o princípio da independência das instâncias, não cabe sobrestar julgamentos neste Tribunal em função de sobrestamento determinado no âmbito do Judiciário. Assim, até decisão em sentido contrário pelo STF, permanece válida a imprescritibilidade das ações de ressarcimento ao erário, conforme reiterada jurisprudência do Poder Judiciário e deste Tribunal (e.g. Acórdão 10020/2017-TCU-Primeira Câmara, relator ministro José Múcio Monteiro; e 9.167/2017 - 2ª Câmara, relator ministro Augusto Nardes) . 
	Do que se extrai, a imprescritibilidade se manteria até que houvesse decisão do STF, o que ocorreu anos depois do caso acima citado. Logo, havendo decisão, não caberia - até que o TCU uniformizasse posicionamento e aplicasse o deliberado - manter o posicionamento da imprescritibilidade de ressarcimento, porquanto está atuando CONTRA decisão judicial ao qual está submetido. 
	Observa-se, ainda, que diversos estudos foram realizados, conforme consta do relatório que acompanha o v. acórdão embargado, e em todas as hipóteses legais minuciosamente analisadas, resta confirmada a prescrição tanto punitiva, quanto de ressarcimento, ensejando o arquivamento dos autos sem julgamento do mérito, com fundamento no art. 212 do RI/TCU, devido à ausência de pressupostos de desenvolvimento válido e regular do processo (item 9.a. da proposta de encaminhamento - página 30 do relatório) . 
	Note-se que, considerando que o débito inicialmente pontuado foi integralmente pago, e que o sobrestamento do presente recurso, mantido o efeito suspensivo do v. acórdão 3959/2015, não ensejaria qualquer dano, seja ao TCU, seja ao ora embargante, é contraditório o fundamento utilizado no sentido de que por ausência de nova definição, manter-se-á a postura mais rígida e desarrazoada, que afronta os ditames contidos nos artigos 201, 212, 223 e, especialmente, arts. 234 e 24, todos da Lei nº 13.655/2018. 
	O art. 23 da Lei nº 13.655/2018 pondera as condições para casos de nova interpretação ou orientação, sendo imprescindível o estabelecimento de regime de transição e que não haja prejuízo aos interesses gerais. Considerando o fato de que os condenados (Embargante e Sindicato por ele presidido à época) atendem a população, sobretudo mediante a concessão de cursos de qualificação à parte desempregada, a manutenção da condenação em restituir, prejudica diretamente a realização de mais atividades, diante do compromisso financeiro junto ao TCU, por força de decisão, data máxima vênia, desproporcional, desarrazoada e sem segurança jurídica. 
	Acrescenta-se que o art. 245, ao tratar da revisão de atos, determina que seja levada em conta as orientações gerais à época, sendo vedado que, com base em mudança posterior de orientação geral, se declarem inválidas situações plenamente constituídas. 
	Seguindo-se as premissas da Lei 13.655/2018, que apenas reforçou um mandamento constitucional da segurança jurídica e correta motivação, percebe-se que o fundamento utilizado para refutar a configuração da prescrição foi omisso e insuficiente quanto às tais premissas, sendo cogente o aclaramento. 
	Assim, registra-se omissão do v. acórdão embargado quanto à falta de ponderação e consideração quanto às decisões pretéritas que norteavam as condutas dos gestores públicos, e que deixaram de ser analisadas para efeitos de exame do presente feito.
É o Relatório.

Ronaldo de Almeida (236199/OAB-SP), representando Walter Barelli; Ronaldo de Almeida (236199/OAB-SP), representando Luís Antônio Paulino; Fatima Cristina Pires Miranda (109.889/OAB-SP), Wilton Luis da Silva Gomes (220788/OAB-SP) e outros, representando Sindicato dos Trabalhadores nas Indústrias Metalúrgicas, Mecânicas e de Material Elétrico de Piracicaba e Região; Wilton Luis da Silva Gomes (220788/OAB-SP), Fatima Cristina Pires Miranda (109889/OAB-SP) e outros, representando José Luiz Ribeiro.

Procurador Sergio Ricardo Costa Caribé.

EMBARGOS DE DECLARAÇÃO EM RECURSO DE REVISÃO. TENTATIVA DE REDISCUSSÃO DO MÉRITO. AUSÊNCIA DE OMISSÃO, OBSCURIDADE OU CONTRADIÇÃO. CONHECIMENTO. REJEIÇÃO. MANUTENÇÃO DO ACÓRDÃO EMBARGADO. CIÊNCIA.

TOMADA DE CONTAS ESPECIAL (TCE)

Secretaria de Recursos (Serur); Secretaria de Controle Externo de Tomada de Contas Especial (SecexTCE).

Conforme consignado no Relatório precedente, estes Embargos de Declaração foram opostos por José Luiz Ribeiro contra o Acórdão 1906/2022-TCU-Plenário, que julgou Recurso de Revisão interposto contra o Acórdão 3959/2015-TCU-Primeira Câmara, da relatoria do Ministro Benjamin Zymler (retificação por inexatidão material - Acórdão 2440/2017-TCU-Primeira Câmara, rel. Ministro Benjamin Zymler) , que julgou irregulares as suas contas e imputou-lhe o débito apurado nos autos.
2.	De início, cabe conhecer do recurso por estarem preenchidos os requisitos de admissibilidade previstos nos artigos 32, II, e 34 da Lei Orgânica do Tribunal de Contas da União.
3.	Em seus argumentos recursais, o embargante alegou, em síntese: a) "o item 9 do r. Voto fez constar que o d. Ministério Público de Contas teria opinado pela diminuição do débito", mas "em verdade, este opinou pela declaração da prescrição e, caso não acolhida que, alternativamente, houvesse a redução da condenação, sem, contudo, deixar de citar a existência de decisões à época da execução do convênio", fato que não teria sido considerado no voto do julgado embargado, abalando a segurança jurídica, especialmente por não ter aplicado o entendimento constante da deliberação do STF no Recurso Extraordinário 636.886/AL; b) "a imprescritibilidade se manteria até que houvesse decisão do STF, o que ocorreu anos depois do caso acima citado" e, "havendo decisão, não caberia - até que o TCU uniformizasse posicionamento e aplicasse o deliberado - manter o posicionamento da imprescritibilidade de ressarcimento, porquanto está atuando CONTRA decisão judicial ao qual está submetido"; e c) "considerando que o débito inicialmente pontuado foi integralmente pago, e que o sobrestamento do presente recurso, mantido o efeito suspensivo do v. Acórdão 3959/2015, não ensejaria qualquer dano, seja ao TCU, seja ao ora embargante, é contraditório o fundamento utilizado no sentido de que por ausência de nova definição, manter-se-á a postura mais rígida e desarrazoada, que afronta os ditames contidos nos artigos 201, 212, 223 e, especialmente, arts. 234 e 24, todos da Lei nº 13.655/2018.
4.	Preliminarmente, afasto os argumentos referentes à prescrição, uma vez que, embora entendendo a insatisfação do embargante, não há que se falar em omissão, uma vez que o posicionamento sobre a questão foi tratado no voto condutor do julgado recorrido e respeita o entendimento do Plenário deste Tribunal, senão vejamos:
10.	Acerca da prescrição das pretensões punitiva e ressarcitória, a existência da decisão do Supremo Tribunal Federal (STF) no Recurso Extraordinário 636.886/AL, que deverá ensejar a revisão da jurisprudência deste Tribunal, ainda não está sendo aplicada, pois se encontra pendente apreciação por esta Corte de Contas o processo que definirá acerca do preenchimento de lacunas referentes a questões essenciais, como o prazo prescricional, o início da contagem e as hipóteses de interrupção. Ademais, não está claro quais serão os processos efetivamente alcançados pela modificação do entendimento.
11.	Enquanto isso, tenho acompanhado a compreensão pela manutenção da jurisprudência consolidada pelo TCU no sentido de considerar imprescritíveis as ações de ressarcimento ao Erário e, quanto à pretensão punitiva do TCU, o Acórdão 1441/2016-TCU-Plenário, que uniformizou a jurisprudência acerca dessa questão, assentou que a pretensão punitiva do TCU subordina-se ao prazo geral de prescrição indicado no art. 205 do Código Civil, que é de 10 (dez) anos, contado da data de ocorrência da irregularidade sancionada, nos termos do art. 189 do Código Civil, sendo este prazo interrompido pelo ato que ordenar a citação, a audiência ou a oitiva do responsável.
12.	No presente caso, vale recordar que a prescrição da pretensão punitiva já foi reconhecida pelo Acórdão 3959/2015-TCU-Primeira Câmara, que deixou de aplicar multa aos responsáveis.
5.	A respeito do item 9 do voto condutor do julgado recorrido, nada há a acrescentar ao que já foi apresentado, pois como dito no item precedente, a questão da prescrição foi tratada com a suficiência necessária, de modo que dispensou exame de decisões à época da execução do convênio. Em seus aspectos essenciais, todos os argumentos e elementos apresentados anteriormente foram devidamente considerados. A esse respeito, vale lembrar que não se pode confundir ausência de fundamentação com fundamentação concisa ou suficiente para a análise constitucional da lide, obedecendo ao comando do art. 93, inciso IX, da Constituição Federal de 1988 (HC 105.349AgR, Rel. Min. Ayres Britto, 23/11/2010, 2ª Turma, DJE de 17/2/2011) .
6.	A jurisprudência desta Corte de Contas (v. g. Acórdãos 429/2002 e 3.195/2007, da 2ª Câmara; 153 e 932/2003, 1.932 e 3.019/2011, do Plenário) , amparada na melhor doutrina e em julgados dos tribunais superiores do Poder Judiciário, aponta no sentido de que ao julgador cumpre apreciar a matéria em discussão nos autos de acordo com os aspectos e teses pertinentes à solução da controvérsia, não estando obrigado a rechaçar, um a um, os argumentos expendidos pela parte, quando os fundamentos utilizados já lhe tenham sido suficientes para formar sua razão de decidir. 
7.	A entrada em vigor do Novo Código de Processo Civil, Lei 13.105/2015, com a inclusão, dentre os elementos essenciais da sentença, da necessidade de "enfrentar todos os argumentos deduzidos no processo capazes de, em tese, infirmar a conclusão adotada pelo julgador" (art. 489, §1º, inciso IV) , reforçou este entendimento e não alterou a linha mestre do entendimento jurisprudencial de que a fundamentação de todas as decisões deve atender ao princípio da persuasão racional ou do livre convencimento motivado, o qual não impõe ao julgador o rebate pormenorizado das questões postas, com exceção daquelas que influírem e foram nodais para o desate e julgamento dos pedidos formulados.
8.	Logo, uma vez que a omissão é caracterizada pela ausência de pronunciamento do relator sobre a matéria que deveria ter sido apreciada no julgado embargado e sem o qual a decisão perde sustentação, não há omissão a ser suprida nesta oportunidade. 
9.	No mais, não se constata a alegada contradição indicada na alínea "c" do item 3 deste voto. A esse respeito, esclareço que a jurisprudência deste Tribunal e dos Tribunais Superiores está consolidada no sentido de que a contradição deve estar contida nos termos da própria decisão embargada, caso se observe posições inconciliáveis entre si na mesma motivação ou entre proposições da parte decisória, revelando incompatibilidade entre capítulos do decisum atacado (Relatório, Voto e Acórdão) ou, ainda, entre alguma proposição enunciada nas razões de decidir e o acórdão.
10.	Assim, não se configura, pois, pressuposto dos embargos de declaração suposta contradição entre o acórdão embargado e o ordenamento jurídico, a doutrina, a jurisprudência, as peças do processo ou mesmo outras deliberações adotadas pelo Tribunal. A esse propósito, ver os Acórdãos do TCU: 597/2007, 295/2009, 5.839/2010, 3.074/2011 e 3.493/2011, da 1ª Câmara, 2.422/2006 e 3.196/2007, da 2ª Câmara e 463/2007, 496/2010 e 1.031/2011, do Plenário, e do STF: RE 174.144 ED/RS e RHC 79.785 ED/RJ.
11.	Também não se observou no julgado recorrido qualquer obscuridade a ser sanada. Vale recordar que sanar uma obscuridade representa esclarecer partes do texto que tenham sido redigidas de modo pouco inteligível, confusas, vagas ou mal definidas, de modo a prejudicar a clareza da redação do julgado, tornando-o de difícil compreensão, a ponto de permitir dúvida que prejudique a sua aplicação.
12.	Do exposto, nota-se que o embargante resiste ao mérito do julgado recorrido, o que não é cabível em sede de embargos, visto que, nos termos do art. 287 do RI/TCU, cabem embargos de declaração quando houver obscuridade, omissão ou contradição em acórdão do Tribunal.
13.	Uma vez evidenciado que os argumentos apresentados pelo embargante não sustentam nenhuma omissão, contradição ou obscuridade a ser sanada nos termos do Acórdão 1906/2022-TCU-Plenário, nota-se apenas a intenção de resistir ao mérito da matéria já decidida neste processo, o que não é cabível na via estreita dos embargos de declaração, segundo reconhecido pela jurisprudência deste Tribunal - Acórdãos 2.391/2019, 2.928/2019, 2.690/2019, 2.170/2019, 2.909/2017, 2.608/2017 e 2.367/2017 proferidos pelo Plenário desta Corte de Contas, este último de minha relatoria e os demais relatados pelos Ministros Augusto Nardes, Benjamin Zymler, Ana Arraes, Raimundo Carreiro, André Luís de Carvalho e Augusto Sherman Cavalcanti, respectivamente, podendo ser mencionados também alguns precedentes do Supremo Tribunal Federal, quais sejam, ACO 1062 AgR-ED-ED/DF de 20/4/2017, Inq 3983 ED/DF de 2/6/2016 e ACO 312 ED/BA de 7/10/2015, todos de Plenário, relatores os Ministros Edson Fachin, Teori Zavascki e Luiz Fux.
Isso posto, são improcedentes estes embargos, razão pela qual VOTO no sentido de que o Tribunal adote a deliberação que ora submeto ao colegiado.
TCU, Sala das Sessões, em 28 de setembro de 2022.
AROLDO CEDRAZ 
Relator